臺灣高等法院民事判決　　　　　　　　　99年度上字第1171號
上　訴　人　李文佩
訴訟代理人　劉如芸律師
被上訴人　　林聖逸（原名：林洋霆）
訴訟代理人　李樂濟律師
上列當事人間請求清償借款事件，上訴人對於中華民國99年9月
9日臺灣板橋地方法院99年度訴字第1186號第一審判決提起上訴
，本院於100年4月19日言詞辯論終結，判決如下：
    主  文
原判決關於命上訴人給付部分，及該部分假執行之宣告，暨命上
訴人負擔訴訟費用之裁判均廢棄。
上開廢棄部分，被上訴人在第一審之訴及假執行之聲請均駁回。
第一審訴訟費用關於命上訴人負擔部分，及第二審訴訟費用，均
由被上訴人負擔。
    事實及理由
一、被上訴人起訴主張：上訴人與原審共同被告黃介宇二人原為
    夫妻（現已離婚），其二人於97年3、4月間，數次相偕至被
    上訴人住處等地，共同向被上訴人借款，表示欲投資太陽能
    廢料買賣，並言明利息每半年10%計付，二人願負連帶清償
    責任等語。被上訴人因而於97年4月7日及97年6月3日，分別
    各匯款新臺幣（下同）100萬元至上訴人之帳戶中，並約定
    上開二筆借款之清償期分別為97年6月7日及97年6月17日。
    惟被上訴人將上開第二筆100萬元借款匯出後不久，旋因有
    急用，故由上訴人於97年6月11日先匯還20萬元予被上訴人
    ，黃介宇則於同年6月20日再還款2萬元。其二人至起訴時止
    共清償84,000元，尚積欠本金1,829,625元，利息624,792元
    。爰本於借貸之法律關係請求並聲明：（一）上訴人與黃介
    宇應連帶給付被上訴人1,829,625元及自99年6月1日起，按
    年息20%計算之利息。（二）上訴人與黃介宇應連帶給付被
    上訴人624,792元。（三）被上訴人願供擔保，請准宣告假
    執行。（原審判決：原審共同被告黃介宇應給付被上訴人1,
    031,683元及其遲延利息、上訴人應給付被上訴人1,414,520
    元及其遲延利息，且准兩造分別供擔保後為准、免假執行之
    聲請。另駁回被上訴人其餘之訴。上訴人就其敗訴部分提起
    上訴，被上訴人原亦就其對於黃介宇受敗訴判決部分提起上
    訴，其餘部分則未上訴，惟於本院審理中被上訴人又在100
    年4月11日撤回對黃介宇之上訴），並為答辯聲明：上訴駁
    回。
二、上訴人則以：伊未與黃介宇共同向被上訴人借款，亦無願連
    帶負清償債務之意思表示。伊在上海商業儲蓄銀行開立帳戶
    ，係因黃介宇以投資事業為由向伊商借該帳戶，上開帳戶之
    存摺、提款卡及印章等物件均係由黃介宇保管等語，資為抗
    辯。並為上訴聲明：（一）原判決不利於上訴人部分廢棄；
    （二）上開廢棄部分，被上訴人於第一審之訴及假執行之聲
    請均駁回。
三、兩造不爭執事實：
(一)被上訴人於97年4月7日及97年6月3日，分別各匯款100萬元
    （共計200萬元）至上訴人於上海商銀信義分行所設之帳戶
    。
(二)因被上訴人有急用，於97年6月11日自上訴人帳戶內匯還20
    萬元予被上訴人。
(三)黃介宇先後清償20,000元、10,000元，並自97年11月起至99
    年3月止，由黃介宇之母陳照按月代黃介宇匯款清償被上訴
    人，共計已清償74,000元。
(四)原審卷第71頁之97年6月26日至群網路行銷有限公司（下稱
    至群公司）股東同意書為上訴人所親自簽署。
四、本院判斷：
    本件被上訴人主張上訴人與黃介宇共同向其借款，上訴人則
    否認之，故兩造之爭點厥為：上訴人是否係與黃介宇共同向
    被上訴人借款？而按當事人主張有利於己之事實者，就其事
    實有舉證之責任，民事訴訟法第277條前段定有明文，準此
    ，被上訴人自應就上訴人係與黃介宇共同向伊借款之有利於
    己的事實負證明之責。又查，被上訴人上開主張無非係以：
    (1)被上訴人將系爭借款匯款至上訴人之帳戶，上訴人自認有
    收到被上訴人款項匯入之確認電話、並於上訴人表明須急用
    時先匯還20萬元；(2)上訴人係為清償上開借款而轉讓其於至
    群公司之出資額予被上訴人；(3)上訴人於臺灣新竹地方法院
    檢察署97年度偵字第7555號（下稱竹檢第7555號）偵查筆錄
    與黃介宇承認共同借款之情等為據，上訴人則以前詞置辯，
    茲析述如下：
(一)按學說上所謂之爭點效，係指法院於確定判決理由中，就訴
    訟標的以外當事人所主張之重要爭點，本於當事人辯論之結
    果已為判斷時，除有顯然違背法令，或當事人已提出新訴訟
    資料足以推翻原判斷之情形外，於同一當事人就與該重要爭
    點有關所提起之他訴訟，不得再為相反之主張，法院亦不得
    作相反之判斷，以符民事訴訟法上之誠信原則而言。是爭點
    效之適用，必須前後兩訴訟當事人同一，且前案就重要爭點
    之判斷非顯然違背法令，及當事人未提出新訴訟資料足以推
    翻原判斷等情形始足當之（最高法院97年度台上字第2688號
    判決意旨參照）。本件原審判決後被上訴人雖對黃介宇撤回
    上訴而使被上訴人對於黃介宇之請求部分確定，然上訴人不
    服原判決已就其受敗訴部分提起上訴，此與上訴人另案提起
    他訴訟救濟有別。而同一訴訟之一部確定，揆諸前開最高法
    院判決意旨，難認有何爭點效可言。故被上訴人主張本件關
    於上訴人是否與黃介宇共同借款之爭點，上訴人主張之事實
    應受爭點效之拘束云云，尚屬誤解，合先敘明。
(二)被上訴人主張：上訴人親口向伊談借款之事，超過二次以上
    ，其中一次是伊與上訴人、黃介宇去北投泡溫泉，在車上聊
    到借錢一定要夫妻一起借，而黃介宇回答當然，上訴人在現
    場都聽到這件事。第二次是伊借錢之前一個週末（97年4 月
    7日），上訴人與黃介宇夫妻邀請伊去渠住處，黃介宇與伊
    談借款很久，伊還在考慮，上訴人則稱他們太陽能事業週轉
    快、風險低，叫伊把錢借他們云云。惟上訴人則否認其與黃
    介宇共同從事太陽能廢料回收買賣生意，亦否認其曾與黃介
    宇「共同」向被上訴人借款之事實，並辯稱：有一次被上訴
    人至伊與黃介宇住處，伊當時的認知是黃介宇與被上訴人在
    談投資合作太陽能事業，伊不知道借錢之事（見本院卷第60
    頁背面）等語。查兩造均不爭執上訴人、黃介宇、被上訴人
    三人一同至北投出遊泡溫泉時，證人陳仲漢亦在車內，及97
    年4月7日被上訴人是與證人陳仲漢偕同至上訴人與黃介宇住
    處之事實。而經訊問證人陳仲漢，其證稱：「（問：是否四
    人在該次出遊之途中，你於車內有聽到林聖逸與李文佩、黃
    介宇談到借款200萬元之事？）我沒有印象」、「（問：是
    否有印象林聖逸有說借款要夫妻一起借之事？）沒有」等語
    （見本院卷第101頁背面至第102頁），斟諸黃介宇於本院亦
    陳稱：伊並無印象渠三人一同至北投泡溫泉時，有在車上提
    到借錢之事等語（見本院卷第62頁），是依其二人所述，尚
    難認上訴人有如被上訴人所稱於出遊途中，與黃介宇共同向
    被上訴人借款之情。次查，證人陳仲漢證稱：「（林聖逸問
    ：是否有一次你下班後帶我去拜訪李文佩、黃介宇之租屋處
    ？）我印象中是林聖逸開車載我去李文佩、黃介宇之土城租
    屋處。」、「（問：你有聽到李文佩、黃介宇與林聖逸在聊
    什麼？）我沒印象」等語（見本院卷第106頁至106頁背面）
    ，此情佐以證人陳仲漢尚證稱：「（問：有聽到林聖逸親口
    說過有關借錢之事？）林聖逸有向我說過，他說他賺得都是
    辛苦錢，錢借給『黃介宇』，都拿不回來。林聖逸有說過黃
    介宇向林聖逸借錢時，李文佩也在旁邊，但我沒有在場看到
    ）」、「（問：有聽到李文佩親口告訴你說過有關借錢之事
    ？）我沒印象」、「（問：是否知道黃介宇有另外投資太陽
    能事業之事？）黃介宇曾經告訴我他在作廢五金回收」、「
    （問：黃介宇曾經告訴你說李文佩也跟他一起參與投資太陽
    能事業之事？）沒有」、「（問：李文佩本人有曾經與你談
    過投資太陽能之事？）沒有」等語（見本院卷第103頁、第
    105頁背面至第106頁），則依上情參互以觀，尚難認被上訴
    人已舉證證明上訴人係與黃介宇「共同」向其借款之事實。
(三)被上訴人將系爭借款匯款至上訴人之帳戶，且被上訴人匯款
    後，曾打電話予上訴人確認是否款項已匯入，及被上訴人借
    款後因急用，故上訴人之帳戶嗣後匯還20萬元予被上訴人之
    事實，固為兩造所不爭執。然上訴人辯稱：係因黃介宇說他
    信用不好，銀行帳戶不能使用，若要做此生意，需要用伊的
    帳戶，伊始借帳戶予黃介宇等語，而黃介宇於本院訊問時亦
    陳稱：伊信用不好，銀行帳戶不能使用，故向上訴人借系爭
    銀行帳戶以供被上訴人匯款等語，核其所述與上訴人所述相
    符（見本院卷第60頁背面至第62頁）。又查，被上訴人所主
    張之上開事實，僅得證明被上訴人匯款入上訴人帳戶之情，
    並不足證明上訴人係與黃介宇「共同向被上訴人借款」之事
    實；況苟上訴人係與黃介宇共同向被上訴人借款，何以被上
    訴人僅要求黃介宇簽發本票，而未要求上訴人亦於本票上簽
    名，此顯與常情不合，故被上訴人此主張，亦無可採。
(四)按民事訴訟法第276條第1項第4款規定：「未於準備程序主
    張之事項，除有下列情形之一者外，於準備程序後行言詞辯
    論時，不得主張之：四、依其他情形顯失公平者」；又同法
    第447條第1項第6款規定：「當事人不得提出新攻擊或防禦
    方法。但有下列情形之一者，不在此限：六、如不許其提出
    顯失公平者」。查本件被上訴人於原審及本院行準備程序時
    ，均未曾主張上訴人提供銀行帳戶供黃介宇使用，係構成表
    見代理，嗣於準備程序終結後之100年4月7日綜合辯論意旨
    狀始主張上訴人提供銀行帳戶之行為應負表見代理之責（見
    本院卷第146頁），此要屬新攻擊防禦方法之提出，但於本
    件如不許上訴人提出上開攻擊防禦方法，將顯失公平，揆諸
    上開規定，應予准許。而查，上訴人雖提供系爭帳戶供黃介
    宇使用，惟本件上訴人並無對被上訴人表示以代理權授予黃
    介宇之行為存在，而黃介宇亦未對被上訴人表明其為上訴人
    之代理人，故僅出借帳戶予他人使用之事實，尚難認即係屬
    表見之行為。從而，本件核與民法第169條「由自己之行為
    表示以代理權授與他人，或知他人表示為其代理人而不為反
    對之表示者，對於第三人應負授權人之責任」之構成要件未
    合，被上訴人主張上訴人應負表見代理之責，自屬無據，併
    此敘明。
(五)被上訴人固主張：上訴人係為清償上開借款而轉讓其於至群
    公司之出資額予被上訴人。惟上訴人則辯稱：伊當時擔任至
    群公司之負責人，須負擔公司之開支、經營成本，為了降低
    每月所負擔之支出，伊乃無償轉讓出資額給被上訴人。經查
    ，黃介宇稱：上訴人就至群公司之出資30萬元以上全部都是
    伊所出資的（見本院卷第60頁背面）；參以，證人陳仲漢證
    稱：「有一天黃介宇與我在辦公室內，他表現非常苦惱對我
    說，他欠林聖逸錢還不出來，不知道該怎麼辦才好，後來我
    就說：『你欠他多少錢？』，實際金額他說後我現在我已忘
    記了。因這樣的事情，我瞭解原來黃介宇向林聖逸借錢而無
    法清償，因黃介宇一直消失避而不見，之後黃介宇又出現，
    黃介宇與林聖逸討論結果是李文佩百分之三十股份要抵押給
    林聖逸，我的部分有百分之十也轉讓給林聖逸，之後他們如
    何處理我不清楚」、「印象中在某一個晚上，是我、林聖逸
    李文佩在至群公司談股份轉讓」、「（問：你們三人在一起
    討論的那天晚上，有無人提到要轉讓投資額之目的，是何人
    要提出？）有，林聖逸提到，因為黃介宇欠林聖逸錢」、「
    （問：當晚林聖逸有無指稱李文佩有跟他借錢，要李文佩還
    錢之事？）沒有」、「林聖逸跟我講（轉讓目的是作抵押）
    」、「（該日轉讓出資額）是李文佩與林聖逸討論的結果」
    、「是林聖逸先提出（轉讓公司出資額之事）」、「那天晚
    上我、林聖逸、李文佩一起討論，我好像知道是林聖逸與黃
    介宇之前先討論好，但如何知道我已經想不起來了」、「一
    開始李文佩不太願意，印象中討論李文佩要將股份讓出來，
    李文佩是不同意的，當時我們坐在辦公室外面，李文佩說：
    『那是我的，為何我要給林聖逸』，我記得我有勸李文佩，
    我也有安撫李文佩，最後結果是有答應轉讓」等語（見本院
    卷第102頁至第105頁背面）。是依前述證人陳仲漢所稱之兩
    造商談過程，再佐以證人陳仲漢於該日與兩造一同討論時，
    亦同意將伊就至群公司之百分之十出資額無償轉讓予被上訴
    人（註：據陳仲漢稱因公司都沒錢了，故伊也願意轉讓等語
    ）（見本院卷第102頁背面），準此，是亦難逕以上訴人轉
    讓其就至群公司之出資額予被上訴人之事實，推認上訴人係
    與黃介宇「共同」向被上訴人借款。
(六)末查，本院依職權調取竹檢第7555號偵查卷，該偵查卷中之
    97年11月25日檢察事務官訊問筆錄雖記載：「（問：是否有
    向被上訴人借款200萬元？）」、「均答：有，李文佩的帳
    戶是借給黃介宇使用」等文字，（見該偵查卷第35頁），惟
    經本院當庭勘驗該卷所附之錄音帶及光碟，並無該日之訊問
    錄音（見本院卷第107頁），而本院核閱全卷，上訴人自警
    察作調查筆錄時，即稱：「我沒有從事太陽能廢料回收買賣
    生意，我也沒有詐騙其金錢」、「（問：被上訴人與黃介宇
    的金錢往來你是否知情？）我不知情」、「帳戶都是我先生
    黃介宇在保管使用」等語，並未曾承稱其向被上訴人借款之
    情（見上開偵查卷宗第6-7頁），且綜觀上開97年11月25日
    檢察事務官之訊問筆錄，均係由黃介宇對於檢察事務官之訊
    問作答；而上開筆錄針對檢察事務官訊問「是否有向被上訴
    人借款200萬元？」，雖記載「均答：有，李文佩的帳戶是
    借給黃介宇使用」等文字，然前段「有」之回答，實與後段
    「李文佩的帳戶是借給黃介宇使用」之回答，顯然語意截然
    不同，揆其真意，斯時應係黃介宇回答「有」，而上訴人則
    回答「李文佩的帳戶是借給黃介宇使用」（註：此記載亦核
    與上訴人於警詢筆錄之辯解相符），是堪認應係書記官誤於
    筆錄中將上訴人與黃介宇二人之回答，簡要混合記載在一起
    ，致引起誤解。故上開訊問筆錄之記載，亦不足作為對被上
    訴人有利之認定。
五、綜上，被上訴人並未舉證證明上訴人與黃介宇共同向其借款
    之事實，從而，被上訴人本於借貸之法律關係請求上訴人清
    償上開借款債務，核屬無理由，應予駁回。原審判決上訴人
    應給付被上訴人1,414,520元及其遲延利息，並為供擔保准
    免假執行之諭知，尚有未洽。上訴意旨指摘原判決關於此部
    分不當，求予廢棄，為有理由，應予廢棄改判如主文第l、2
    項所示。
六、本件事證已臻明確，上訴人請求調取上訴人帳戶之全部存提
    款及匯款單影本、暨兩造其餘之攻擊、防禦方法，核與判決
    結果不生影響，爰不逐一論列，併此敘明。
七、據上論結，本件上訴為有理由，依民事訴訟法第450條、第
    78條，判決如主文。
中    華    民    國   100    年    5     月    3     日
                    民事第十庭
                        審判長法  官  張宗權
                              法  官  周玫芳
                              法  官  林曉芳
正本係照原本作成。
不得上訴。
中    華    民    國   100    年    5     月    3     日
                              書記官  鄭淑昀